臺灣高等法院刑事判決
110年度上訴字第3251號
上  訴  人  
即  被  告  周代賢


選任辯護人  王聖傑律師
            黃志興律師
上列上訴人即被告因毒品危害防制條例案件，不服臺灣新北地方
法院109年度訴字第1307號，中華民國110年4月30日第一審判決
（起訴案號：臺灣新北地方檢察署108年度偵字第24972、27574
號），提起上訴，本院判決如下：
    主  文
上訴駁回。
    事  實
一、周代賢明知氟硝西泮（Flunitrazepam，即FM2，下稱FM2）
    係毒品危害防制條例第2條第2項第3款所列管之第三級毒品
    ，依法不得販賣。竟於民國108年2月8日10時45分許，持其
    所有iPhone 6 plus 行動電話（門號0000000000號，下稱本
    案行動電話）接獲李哲言表示要購買2顆FM2之電話時，周代
    賢竟意圖營利，基於販賣第三級毒品之犯意而允諾。嗣李哲
    言即前往周代賢新北市○○區○○路00號住處與周代賢見面，周
    代賢則以新臺幣（下同）200元之價格，販售2顆FM2予李哲
    言。
二、案經宜蘭縣政府警察局礁溪分局報告臺灣新北地方檢察署檢
    察官偵查起訴。
    理  由
一、程序方面：
  ㈠審理範圍：
    本件檢察官起訴上訴人即被告周代賢涉犯詐欺取財罪及販賣
    第三級毒品罪，經原審審理後，分別判決有罪在案。被告僅
    就販賣第三級毒品罪部分提起上訴，檢察官則未上訴，故被
    告所犯詐欺取財罪業已確定。從而，本件審理範圍為被告販
    賣第三級毒品罪部分，先予說明。
  ㈡證據能力部分： 
　⒈按被告以外之人於審判中有下列情形之一，其於檢察事務官
    、司法警察官或司法警察調查中所為之陳述，經證明具有可
    信之特別情況，且為證明犯罪事實之存否所必要者，得為證
    據：一、死亡者。二、身心障礙致記憶喪失或無法陳述者。
    三、滯留國外或所在不明而無法傳喚或傳喚不到者。四、到
    庭後無正當理由拒絕陳述者，刑事訴訟法第159條之3定有明
    文。本件證人李哲言於警詢時之陳述，固屬被告以外之人於
    審判外之言詞陳述，惟證人李哲言業已死亡，自無從到庭。
    本院審酌證人李哲言上開警詢陳述作成時之情況，並無違法
    、不當之處或證明力明顯過低之瑕疵，且其於警詢時之陳述
    ，核與通訊監察譯文等證據均屬相符，顯有可信之特別情況
    ，依刑事訴訟法第159條之3第1款之規定，認具有證據能力
    。
　⒉除上開部分外，其餘本判決所引用之供述及非供述證據，檢
    察官、被告及辯護人對於證據能力均無爭執，迄本案言詞辯
    論終結前，檢察官、被告及其辯護人亦未聲明異議。本院審
    酌各該證據之取得並非違法，各該證據與本案待證事實俱有
    關連性，認為以之作為本案證據亦屬適當，依法自均有證據
    能力。
二、認定犯罪事實所憑之證據及理由：
　　訊據被告固坦承於上揭時間，接獲李哲言表示要購買2顆FM2
    之電話後，嗣有與李哲言於其住家樓下見面之事實，惟矢口
    否認販賣第三級毒品犯行，辯稱：與李哲言見面後並未販賣
    2顆FM2給他，其於電話中為應允，係因李哲言講電話時情緒
    不穩定，身心狀況不佳。其擔心李哲言可能會自殺，為與李
    哲言見面，始在電話中虛應允諾販賣FM2，安撫李哲言，實
    際見面後並未交付FM2云云。經查：
　㈠被告於上揭時間，接獲李哲言表示要購買2顆FM2之電話後，
    有與李哲言於其住家樓下見面之事實，業據被告於偵查及本
    院審理中陳述明確（偵字第24972號卷第227頁、本院卷第15
    1頁），核與證人李哲言於警、偵訊時之證述相符（偵字第2
    4972號卷第73～83、213、214頁），並有上開通話之監聽譯
    文存卷可佐（偵字第24972號卷第9頁），首堪認定。
　㈡又前述監聽譯文內容如下：
　　被  告：喂老弟好想你，終於主動打給我了。
    李哲言：新年快樂？
    被  告：真的是新年快樂。
　　李哲言：你在哪？
　　被  告：家裡。
　　李哲言：能不能拜託你一件事？
　　被  告：什麼事？
　　李哲言：有沒有戰鬥機？
　  被  告：有。
　　李哲言：需要。
　　被  告：多少？
　　李哲言：2顆謝謝。
　　被  告：好，你來我家等我一下，我在整理衣服。
　　李哲言：那我到雜貨店等你。
　　被  告：好，掰掰（偵字第24972號卷第9頁）。
　　就上開通話內容，證人李哲言於偵查時證稱：這是我與周代
    賢的對話，我跟他說「需要戰鬥機2顆」代表兩顆FM2。當天
    我有與他交易毒品，1顆FM2要價100元，我是騎車到他位在
    新北市五股區住處與他交易毒品，他給我兩顆FM2，我給他
    現金200元，這次交易有成功等語（偵字第24972號卷第214
    頁），明確指述當日確有以200元之對價，向被告購得2顆FM
    2之情。而以證人李哲言於警詢時稱彼此間為朋友關係，並
    無仇恨或糾紛等語（偵字第24972號卷第31、79頁）。被告
    於原審審理時亦稱：雙方自小學時起認識到大，為關係很好
    的朋友等語（原審卷第135頁）；本院審理時稱：我們沒有
    仇，是一起從小玩到大等語（本院卷第151～152頁），足見
    李哲言並無誣陷被告之可能。復以證人李哲言既是主動撥打
    電話給被告，且於電話中明確表明要購買2顆FM2，李哲言亦
    因此前往約定地點與被告見面，足見李哲言業已準備好價金
    與被告交易，被告則備有2顆FM2可供販賣。故由上情觀之，
    李哲言既已主動表明要向被告購買2顆FM2，並於電話中約定
    地點，嗣2人並有見面，足以佐證李哲言之證言可採。
　㈢被告雖辯稱：因李哲言講電話情緒不穩定，身心狀況不佳，
    其擔心李哲言可能會自殺，為與李哲言見面始在電話中虛應
    允諾販賣FM2安撫李哲言，實際見面後並未交付FM2予李哲言
    云云。惟由上開通訊監察譯文可知，李哲言僅簡短地向被告
    表示要購買「戰鬥機」2顆之意，並無其他多餘對話。顯無
    被告所述「李哲言情緒不穩定、身心狀況不佳」之情事。再
    被告於本院審理中供稱：其住處與李哲言家僅有兩分鐘之距
    離等語（本院卷第152頁）。故若被告真擔心李哲言可能會
    自殺，以其2人住處僅有路程2分鐘之距離，則被告為免李哲
    言發生不測，應會主動表示由其去李哲言住處看他，而非在
    電話中向李哲言表示其在整理衣服，並要求李哲言前來其家
    裡見面。故由被告好整以暇等待李哲言依約前來見面，足見
    被告所辯擔心李哲言可能會自殺才約見面云云，乃飾卸之詞
    。
　㈣至於辯護人雖為被告辯護稱：李哲言施用第三級毒品並無刑
    事責任，但警員錯誤告知毒品危害防制條例第17條規定，使
    李哲言因此產生心理上的畏懼，造成其必須供出不實的毒品
    上游，以脫免其責任，故李哲言之證詞不實云云。惟由李哲
    言於108年7月30日警詢筆錄觀之（偵字第24972號卷第73～83
    頁），警員係認李哲言涉犯毒品危害防制條例案件而詢問李
    哲言，且是在詢問李哲言案情前，告知李哲言毒品危害防制
    條例第17條之規定。而當時李哲言究可能涉犯何種毒品罪嫌
    ，因警員尚未詢問李哲言案情，自未知其可能構成何罪，則
    警員依法告知李哲言上開規定，乃使受詢問人得知其權利，
    自屬合法。再警員詢問李哲言有無施用毒品、何種毒品，及
    於何時、地向何人取得毒品時，李哲言陳述於1、2年前有施
    用第三級毒品愷他命，販毒者則忘記等語（偵字第24972號
    卷第77頁），並未陳述所施用之毒品包括FM2，更稱忘記販
    毒者為何人，而未指認被告有販賣第三級毒品予李哲言，足
    見證人李哲言並未因警員告知毒品危害防制條例第17條規定
    而有不實指認之情形。況本案係之後警員提示李哲言與被告
    之通訊監察譯文，詢問李哲言「戰鬥機」為何意時，李哲言
    才稱是FM2，且稱：因為我有精神疾病，所以平常都有施用F
    M2的習慣；不知FM2為政府公告之毒品等語（偵字第24972號
    卷第81頁）。由此可知，李哲言並未認為其向被告買FM2有
    何違法可言。故辯護人辯護稱：因警員錯誤告知李哲言毒品
    危害防制條例第17條規定，使李哲言因此產生心理上的畏懼
    ，造成其必須供出不實的毒品上游，以脫免刑責云云，亦不
    足採。
　㈤辯護人另為被告辯稱：販毒案件中，員警釣魚時亦會詢問數
    量，但員警並無購買真意，故被告單純詢問數量，不代表有
    販賣毒品之真意云云。惟在誘捕偵查情形，警員向販毒者表
    示購買毒品之數量時，固無購毒之真意，但販毒者則有販毒
    之真意，惟雙方因合意內容不一致，故販毒者僅構成未遂犯
    。辯護人指販毒者無販賣毒品之真意，引喻失義，自屬不當
    。而本案之販毒者為被告，且從通訊監察譯文可知，被告明
    確知悉李哲言要向其購買第三級毒品FM2，在電話中並與李
    哲言合意2顆FM2，足見被告販賣第三級毒品之真意，辯護人
    所稱，難認有理。
　㈥被告稱縱使以200元代價轉讓2顆FM2予李哲言，扣除就醫費用
    後，其無任何獲利云云。惟：
　⒈按毒品危害防制條例所稱之「販賣」，係指有償之讓與行為
    ，包括以「金錢買賣」或「以物易物」（即互易）等態樣在
    內；祇要行為人在主觀上有藉以營利之意圖，而在客觀上有
    以毒品換取金錢或其他財物之行為，即足當之；至於買賣毒
    品之金額或所換得財物之實際價值如何，以及行為人是否因
    而獲取價差或利潤，均不影響販賣毒品罪之成立（最高法院
    104年度台上字第356號判決意旨參照）。
　⒉被告於本案犯行（108年2月8日）前，曾因失眠、情緒不佳之
    精神疾病，於同月1日至國防醫學院三軍總醫院北投分院就
    診，並經該醫院開立含有FM2成分之FALLEP 2MG予被告，而
    該藥品單價為每顆2元之事實，有該院110年12月16日三投行
    政字第1100071162號函在卷可稽（本院卷第103～109頁）。
    又被告於原審供稱：我取得FM2的管道是醫生開處方讓我拿
    ，拿藥不用給錢，看診費用一次310元，但用處方拿藥就不
    用再付費，看一次病醫生給我的藥量是一天一顆，一次可以
    拿到30顆，現在是一天兩顆，一個月拿56顆，本件案發時是
    一天一顆的量等語（原審卷第135頁）。核諸被告持醫生所
    開立之處方箋拿取FALLEP  2MG藥品無須費用，且可取得30
    至56顆之FALLEP  2MG。又該藥品一顆單價為2元，而被告卻
    以200元之價格賣予李哲言，足見被告有從中賺取買賣價差
    牟利之事實。是被告辯稱其無營利之意圖云云，亦無可採。
　㈦綜上所述，被告所辯，均無可採。本案事證明確，其犯行堪
    予認定，應依法論科。　　
三、論罪：　　
　㈠按行為後法律有變更者，適用行為時之法律，但行為後之法
    律有利於行為人者，適用最有利於行為人之法律，刑法第2
    條第1項定有明文。被告行為後，毒品危害防制條例第4條、
    第17條業於109年1月15日修正公布，並自公布後6個月即同
    年7月15日施行並生效。其中毒品危害防制條例第4條第3項
    由「製造、運輸、販賣第三級毒品者，處7年以上有期徒刑
    ，得併科新臺幣700萬元以下罰金。」修正為「製造、運輸
    、販賣第三級毒品者，處7年以上有期徒刑，得併科新臺幣1
    000萬元以下罰金。」將得併科罰金數額從700萬元以下提高
    至1000萬元以下，經新舊法比較結果，修正後之規定未較有
    利被告，依刑法第2條第1項前段規定，應適用修正前毒品危
    害防制條例第4條第3項之規定論處。
  ㈡按FM2屬毒品危害防制條例第2條第2項第3款之第三級毒品，
    是核被告所為，係犯毒品危害防制條例第4條第3項之販賣第
    三級毒品罪。
  ㈢又按刑法第59條規定犯罪之情狀可憫恕者，得酌量減輕其刑
    ，其所謂「犯罪之情狀」，與同法第57條規定科刑時應審酌
    之一切情狀，並非有截然不同之領域，於裁判上酌減其刑時
    ，應就犯罪一切情狀（包括第57條所列舉之10款事項），予
    以全盤考量，審酌其犯罪有無可憫恕之事由（即有無特殊之
    原因與環境，在客觀上足以引起一般同情，以及宣告法定低
    度刑，是否猶嫌過重等等），以為判斷。又所謂法定最低度
    刑，固包括法定最低本刑，惟遇有其他法定減輕事由者，則
    指適用該法定減輕事由減輕後之最低度刑而言。倘被告別有
    法定減輕事由者，應先適用法定減輕事由減輕其刑後，猶認
    其犯罪之情狀顯可憫恕，即使科以該減輕後之最低度刑仍嫌
    過重者，始得適用刑法第59條規定酌量減輕其刑（最高法院
    100年度台上字第744號判決意旨參照）。被告販賣第三級毒
    品犯行固值非難，惟其係受交情良好之李哲言請求下，將自
    己就診而取得之FM2出售，與一般通常情形之販賣毒品係為
    求鉅額獲利，或查獲之毒品多達數百、數千公克，並向多數
    不特定人兜售之情形顯然有別，犯罪情節尚屬輕微。其因一
    時失慮而為本案犯行，以被告所犯修正前毒品危害防制條例
    第4條第3項之販賣第三級毒品罪，其法定刑為7年以上有期
    徒刑，得併科700萬元以下罰金，與其犯罪情節相較，實屬
    情輕法重，客觀上足以引起一般同情，顯有堪以憫恕之處，
    本院認縱處以法定最低刑度猶嫌過重，爰依刑法第59條之規
    定減輕其刑。
四、維持原判決之理由：
　  原審本於同上見解，認定被告前揭所示犯行，罪證明確，適
    用修正前毒品危害防制條例第4條第3項論以販賣第三級毒品
    罪，並以行為人之責任為基礎，審酌被告明知毒品對人身心
    健康危害甚鉅，竟在友人之請託下，輕率將受國家法令嚴格
    管制之第三級毒品出售，所為實屬不該。兼衡被告大學就學
    中之智識程度，須照顧祖母之家庭生活狀況，及販賣第三級
    毒品數量等一切情狀，量處有期徒刑3年7月。另就沒收部分
    說明：㈠被告係以其持用之本案行動電話與李哲言聯繫販賣
    第三級毒品事宜，應依毒品危害防制條例第19條第1項之規
    定宣告沒收。㈡被告販賣第三級毒品犯行，所獲價金200元，
    依刑法第38條之1第1項前段、第3項規定宣告沒收，於全部
    或一部不能沒收或不宜執行沒收時，追徵其價額。經核其認
    事用法，均無違誤，量刑及沒收亦稱允洽。被告仍執前詞提
    起上訴，業據本院論駁如前，為無理由，應予駁回。　
據上論斷，應依刑事訴訟法第368條，判決如主文。
本案經檢察官陳詩詩提起公訴，檢察官吳慧蘭到庭執行職務。
中　　華　　民　　國　　111 　年　　1 　　月　　18　　日
                  刑事第七庭    審判長法　官  孫惠琳
                                      法　官  連雅婷
                                      法　官  張育彰
以上正本證明與原本無異。
如不服本判決，應於收受送達後20日內向本院提出上訴書狀，其
未敘述上訴之理由者並得於提起上訴後20日內向本院補提理由書
（均須按他造當事人之人數附繕本）「切勿逕送上級法院」。
                                      書記官  蔡麗春
中　　華　　民　　國　　111 　年　　1 　　月　　18　　日

附錄：本案論罪科刑法條全文　
修正前毒品危害防制條例第4條
製造、運輸、販賣第一級毒品者，處死刑或無期徒刑；處無期徒
刑者，得併科新臺幣2千萬元以下罰金。
製造、運輸、販賣第二級毒品者，處無期徒刑或7年以上有期徒
刑，得併科新臺幣1千萬元以下罰金。
製造、運輸、販賣第三級毒品者，處7年以上有期徒刑，得併科
新臺幣7百萬元以下罰金。
製造、運輸、販賣第四級毒品者，處5年以上12年以下有期徒刑
，得併科新臺幣3百萬元以下罰金。
製造、運輸、販賣專供製造或施用毒品之器具者，處1年以上7年
以下有期徒刑，得併科新臺幣1百萬元以下罰金。
前五項之未遂犯罰之。